福建金門地方法院民事小額判決
110年度城國小字第1號
原      告  劉才滋  
訴訟代理人  劉香麟  
被      告  金門縣政府

法定代理人  楊鎮浯  
訴訟代理人  蔡明輝  
            許光前  
上列當事人間請求國家賠償事件，本院於民國110年12月28日言
詞辯論終結，判決如下：
    主      文
原告之訴駁回。
訴訟費用由原告負擔。
    事實及理由
壹、程序事項：
　　依國家賠償法請求損害賠償時，應先以書面向賠償義務機關
    請求之；賠償義務機關對於前項請求，應即與請求權人協議
    ；賠償義務機關拒絕賠償，或自提出請求之日起逾30日不開
    始協議，或自開始協議之日起逾60日協議不成立時，請求權
    人得提起損害賠償之訴，國家賠償法第10條、第11條第1項
    分別定有明文。經查，本件原告於民國110年3月23日、同年
    5月13日，已先以書面向被告請求國家賠償，惟為被告所拒
    ，此有金門縣政府110年8月19日府行法字第1100067667號函
    暨拒絕賠償理由書在卷可佐（見本院卷第25頁至第30頁），
    原告提起本件訴訟，自合於國家賠償法前開規定之程序要件
    ，合先敘明。
貳、實體事項：
一、原告主張：原告於110年3月11日，駕駛車號000-0000號自用
    小客車(下稱A車)，自榜林圓環轉彎進入林湖路後，欲右轉
    進入盤山村17鄰前厝131號前，因該處為縣轄道路用地，其
    上有一水溝開孔，被告未依道路設計規範設置水溝蓋，而以
    水泥擋牆(下稱該擋牆)阻絕，又未依道路交通標誌標線號誌
    設置規則(下稱設置規則)第152條、第161條、第162條設置
    警示標線或設置標誌，造成原告無法察覺該擋牆存在，導致
    A車擦撞該擋牆而受有損害，經原告向被告提起國家賠償之
    協議，而遭被告拒絕，爰依國家賠償法第3條、第9條第2項
    規定，起訴請求被告賠償原告之損害等語，並聲明：被告應
    給付原告新臺幣(下同)88850元。
二、被告則以：前開地段屬未登錄土地，雖屬道路用地，但並未
    開闢為道路使用，而係排水溝渠之頂蓋，且非屬道路排水設
    施。而事發地點位於道路邊線之外，僅因該擋牆緊鄰榜林圓
    環既有之道路緣石，具有類似道路緣石外觀，而屬於被告所
    應管理之對象，但該擋牆之設置並無違反設置規則、市區道
    路附屬工程設計規範等相關規定，被告之設置、管理並無欠
    缺。再本件事發地點位於甫駛出榜林圓環3至5公尺處，若沿
    林湖路往金門大學方向行駛，因該擋牆離道路邊緣上有相當
    之距離，且與林湖路平行，無論該緣石有無裝設反光鏡，均
    幾無可能擦撞該擋牆，而依照道路交通安全規則第97條第1
    項規定，原告除停車或準備臨時停車之情況外，不得駛出路
    面邊緣，是原告駛出道路欲右轉進入盤山村17鄰前厝131號
    時，本應就行車安全負以較高之注意義務，本件交通事故損
    害之發生，純為原告右轉時未注意路況所導致，原告應負全
    部過失責任等語，並聲明：原告之訴駁回。
三、本院之判斷：
  ㈠查原告在110年3月11日開車從榜林圓環轉進林湖路欲右轉盤
    山村17鄰前厝131號前方土地時，擦撞道路旁之該擋牆，導
    致原告駕駛的A車右前方車輪旁位置部分毀損、該擋牆屬於
    道路緣石，且為被告所管理的公有公共設施、原告於本件所
    支出的修車費用數額為88850元，其內容如原告所提出之估
    價單所載等節，為兩造所不爭執(見本院卷第110頁)，此部
    事實自堪採信。
  ㈡原告為前開主張，而為被告所否認，並以前揭情辭置辯，是
    本件應審酌之重點，應在被告是否對該擋牆於設置、管理上
    有所欠缺，茲分述如下:
　⒈「公共設施因設置或管理有欠缺，致人民生命、身體、人身
    自由或財產受損害者，國家應負損害賠償責任」，國家賠償
    法第3條第1項定有明文。
　⒉原告主張被告對於該擋牆之「設置」有所欠缺，但並未提出
    任何證據證明該擋牆確為被告所設置，且原告也僅泛稱該擋
    牆之設置違反道路設計規範，但未特定該規範之具體內容以
    及條文，是本件也無從認定該擋牆之設置有違反如何之既有
    規範，自難認被告應負擔設置欠缺之責任，是原告此部分主
    張，尚難憑採。
　⒊原告主張被告「管理」該擋牆時違反設置規則第152條、第16
    1條、第162條之部分：
　⑴「路面標記，設於道路上用以代替應有之標線，或輔助原有
    標線、交通島、緣石界線或實體分隔設施等，以促進行車安
    全。依其設置環境之不同可分為：一、作為線條加點者，反
    射光色應與原有標線一致，且具反光性能之部分，其直徑或
    面向行車方向之邊長不得小於5公分。二、作為點狀線者，
    表面光色應與代表標線一致，其直徑或面向行車方向之邊長
    不得小於10公分；其具反光性能者，反射光色並須與代表標
    線一致，且具反光性能之部分，其直徑或面向行車方向之邊
    長不得小於5公分。三、作為輔助交通島、緣石界線或實體
    分隔設施者，應有自發光源或具反光性能」；「路旁障礙物
    體線，用以表示路旁之障礙物體，促使車輛駕駛人提高警覺
    。劃設於路旁障礙物體上。本標線為黃黑相間斜紋線，線寬
    10公分至30公分，自上至下向路心傾斜四五度，其高度距地
    面為180公分。但護欄、緣石及行道樹得標繪白色」；「反
    光導標及危險標記，用以標示道路上之彎道、危險路段、路
    寬變化路段及路上有障礙物體，以促進夜間行車安全」，設
    置規則第152條第1項、第161條第1項、第2項、第162條第1
    項前段分別定有明文。
　⑵「道路：指公路、街道、巷衖、廣場、騎樓、走廊或其他供
    公眾通行之地方」；「汽車駕駛人，爭道行駛有下列情形之
    一者，處600元以上1800元以下罰鍰：十二、任意駛出邊線
    ，或任意跨越兩條車道行駛」，道路交通管理處罰條例第3
    條第1款、第45條第12款分別定有明文。查該擋牆雖位處於
    未登錄土地上，且被告自承該處所為道路用地，但該擋牆旁
    邊之通路，係通向門牌號碼盤山村前厝171號建物前之空地
    ，而該空地僅有靠近榜林圓環之少部分為未登錄土地，其餘
    大部分則係金門縣○○鄉鎮○段000地號土地之一部，而金門縣
    ○○鄉鎮○段000地號土地則為私有地，此有被告所提出之鎮西
    段375地號旁水溝孔及水泥擋牆等土地坐落位置圖說、都市
    計畫整合資訊系統正射影像圖各1份在卷可參(見本院卷第71
    頁至第73頁)。而參照原告所提出之事故現場照片(見本院卷
    第16頁至第17頁)及原告所提出之現場錄影畫面，前開盤山
    村前厝171號建物係傢俱行，該空地上並未劃設標線，且尚
    有搭建棚架、擺放盆栽、停放汽、機車之情況，足見該空地
    主要作用應係供上開傢俱行營業、客人進出使用，而非供公
    眾通行之處所。此外，從上開照片可知，榜林圓環甫轉進林
    湖路之處所尚畫有道路邊線，而該邊線自圓環緣石沿林湖路
    延伸，並無任何再畫設彎道或標示指示用路人自該擋牆旁之
    入口進入前開空地，是該入口已在道路邊線之外，而參照前
    開規定，一般用路人本不得輕易跨越道路邊線行駛，是該擋
    牆以及其旁之路口並非正常使用道路之用路人所會用以通行
    之處所。是該擋牆旁之入口及前開空地應均非道路交通管理
    處罰條例所指之道路，核先敘明。
　⑶該擋牆既已在林湖路的道路邊線之外，並非一般用路人行車
    所會經過之區域；且該擋牆旁之入口及前開空地既非道路，
　　該擋牆旁入口處自難認屬於彎道，又該擋牆雖限制前開空地
    之出入範圍，但尚難認其屬於設置規則第152條第1項所指之
    道路上緣石或是同規則第162條第1項所指之路上障礙物體。
    而原告僅泛稱附近店家說該處已發生多起碰撞事故，但並未
    舉證證明其發生時間、內容、頻率等節，無從認定該擋牆旁
    屬於危險路段。是本件難認被告有依照設置規則第152條第1
    項、第162條第1項於該擋牆上或其旁邊畫設標線之義務。
　⑷又依照原告所提出之事故現場照片(見本院卷第14頁至第16頁
    )，於本件事發當時，林湖路上靠近該擋牆之一側尚存在清
    楚之白色道路邊線，並無任何邊線不存在、辯識不清之情事
    。又該道路邊線與該擋牆間存在一個完整之方型水溝蓋，水
    溝蓋兩側亦尚有一定之空間，是林湖路上之道路邊線與該擋
    牆間，尚存在相當之距離，是正常用路人遵照道路邊線之指
    示型車，自不至於擦撞、碰及該擋牆，是該擋牆對於林湖路
    而言當非路旁障礙物體，而該擋牆旁之入口處既非道路，也
    無從以該擋牆會影響該入口為由，認定該擋牆屬於路旁障礙
    物體。是本件也無從認定該擋牆符合設置規則第161條第1項
    所指路旁障礙物體，亦難被告有違反該條所規定畫設射標線
    義務。況且，依照原告所提出之前開現場照片，可見該擋牆
    旁照明充足，正常行車之情況下也可輕易辨識該擋牆，加上
    車內光線昏暗本不至於對於車外之路況辨識度有何影響，是
    本件原告右轉時之客觀環境下，已足使一人察覺該擋牆之存
    在而知所防備，若被告係因車輛右方車體遮擋而無法看見該
    擋牆，則被告縱如何畫設標線或設置閃光標誌，也無從促起
    原告之注意，是本件原告所受損害，也與該擋牆上不具標線
    或標誌並無因果關係存在。是本件亦無從認定被告有違反設
    置規則第161條規定，而有如何之管理上欠缺。
　⒋原告於本院審理程序另主張被告「管理」該擋牆時違反排水
    管理辦法第27條、第38條，惟查：　
　⑴「區域排水設施，指區域排水起終點間為確保排水機能得發
    揮功效，所興建之水路、堤防、護岸、連通之滯洪池或蓄洪
    池、抽水站、閘門及其他排水設施等」，排水管理辦法第3
    條第2項定有明文。該擋牆雖設置於排水孔旁，但難認該擋
    牆屬於水路、堤防、護岸、連通之滯洪池或蓄洪池、抽水站
    、閘門之何者，或有何確保排水機能發揮功效之效用，是本
    件無從認定該擋牆屬於區域排水設施。
　⑵「管理機關對轄區內各區域排水，應於每年1月底前會同有關
    機關詳實普遍檢查，其檢查項目如下：一、區域排水建造物
    損壞情形及應予加強或改善之措施。二、區域排水設施附屬
    建造物及沿排水閘門、各圳渠閘門等之開閉效能靈活程度及
    各該管單位人員聯繫協調情形。三、妨害區域排水防護或危
    害區域排水安全之使用行為。前項第一款或第二款之檢查，
    如發現損壞、故障致影響其功能者，應於汛期前修補完成。
    但無法於汛期前完成者，應為必要之應變措施；其有第三款
    行為時，應即依本法處理」；「於區域排水設施範圍內經許
    可使用者，其使用人對施設之建造物或其使用範圍應負維護
    管理責任；如造成他人之損害，應負責賠償。許可期限屆滿
    或期限屆滿前之停止使用或經廢止許可者，管理機關應限期
    命使用人整復或回復原狀；逾期仍未整復或回復原狀者，得
    依本法處罰之」，排水管理辦法第27條、第38條分別定有明
    文。此2條文規範之對象均為區域排水設施的使用、管理責
    任，而該擋牆既非區域排水設施，原告駕駛A車擦撞該擋牆
    ，其所受之損害自難認係區域排水設施所導致，原告自無從
    依照該2條文，對被告為任何之主張。
　⒌從而，本件尚不得認定被告對於該擋牆之設置有何欠缺之處
    ，又本件也無從認定該擋牆符合設置規則第152條、第161條
    、第162條、排水管理辦法第27條、第38條等規定，自難認
    被告於管理上有違反此等規定而存在如何之欠缺。原告主張
    被告對於該擋牆存在設置、管理上之欠缺，而對被告請求損
    害賠償，於法尚屬無據。
四、綜上所述，原告依照國家賠償法第3條、第9條第2項規定，
    起訴請求被告給付88850元為無理由，應予駁回。
五、本件事證已臻明確，兩造其餘之攻擊防禦方法及所提出之證
    據，經核與判決之結果不生影響，爰不逐一論述，併此敘明
    。
六、訴訟費用負擔之依據：民事訴訟法第78條。　
中　　華　　民　　國    111   年    1     月    11    日
                  福建金門地方法院金城簡易庭
                              法  官  蔡旻穎
以上正本係照原本作成。
如不服本判決，應於判決送達後20日內，以判決違背法令為理由
，向本院提出上訴狀並表明上訴理由，及須按他造當事人之人數
附繕本。如委任律師提起上訴者，應一併繳納上訴審裁判費。上
訴理由應表明：
  一、原判決所違背之法令及其具體內容，
  二、依訴訟資料可認為原判決有違背法令之具體事實。如未表
      明上訴理由者，應於上訴後20日內向本院提出上訴理由。
      當事人如對本件訴訟內容有所疑義，得聲請閱卷。
中　　華　　民　　國    111   年    1     月    11    日
                              書記官  蔡一如